【裁判字號】    96,訴,2036
【裁判日期】    970122
【裁判案由】    偽造有價證券等
【裁判全文】
臺灣高雄地方法院刑事判決           96年度訴字第2036號
公  訴  人  臺灣高雄地方法院檢察署檢察官
被      告  乙○○
指定辯護人  本院公設辯護人  黃秋葉
上列被告因偽造有價證券等案件，經檢察官提起公訴（96年度偵
字第9768號），本院判決如下：
    主  文
乙○○意圖供行使之用，而偽造有價證券，處有期徒刑年貳月
，偽造如附表編號一、二所示未扣案本票沒收之。又行使變造公
文書，足以生損害於公眾及他人，處有期徒刑壹年貳月，減為有
期徒刑柒月。應執行有期徒刑參年陸月，偽造如附表編號一、二
所示未扣案本票沒收之。
    事  實
一、乙○○（原名宋年發）於民國91年10月中旬某日，在高雄縣
    美濃鎮○○路380 巷9 號住處，利用在戶口名簿影本黏貼電
    腦剪字再行影印方式，將其戶口名簿之戶籍地址欄原記載「
    臺灣省高雄縣美濃鎮○○路380 巷9 號」變造為「臺灣省高
    雄縣美濃鎮○○路38巷9 號」、長子姓名欄原記載「宋年發
    」變造為「宋明賢」、長子身分證統一編號欄原記載「
    Ｚ000000000」變造為「Ｚ000000000」、長子出生日期欄原記
    載「民國69年2 月8 日」變造為「民國60年2 月8 日」，且
    加註「高雄縣政府警察局」、長子役別欄變造為「巡官」，
    足生損害於戶政機關戶政管理之正確性。92年1 月間某日，
    乙○○透過網路聊天室結識甲○○，竟另萌生為自己不法所
    有之意圖，自兩人見面時起，即化名「宋明賢」與甲○○交
    往，並謊稱自己係高雄縣政府警察局巡官，藉此取得甲○○
    之信任，而自92年2 月份某日起至93年8 月6 日之前某日止
    ，基於概括之犯意，並無返還之意願，以投資電動玩具生意
    、親人過世需款週轉等為由多次向甲○○借款，致甲○○誤
    認乙○○有正當固定之職業，有足夠資力可以清償債務，陷
    於錯誤而陸續在乙○○前開高雄縣美濃鎮住處，以及甲○○
    臺中住處、桃園縣中壢市工作處所等地，交付乙○○總計新
    臺幣（以下同）23萬元。其後，乙○○為免詐欺犯行敗露，
    乃於93年8 月6 日，在甲○○桃園縣中壢市租住處，虛偽填
    載如前開變造之戶口名簿所示之不實姓名、身分證統一編號
    、地址等身分資料於本票，而以「宋明賢」名義簽發如附表
    編號一、二所示本票2 紙並蓋用指印於其上交付甲○○而行
    使之，作為前開債務之擔保。後因甲○○對於乙○○真實身
    分產生懷疑，乙○○竟於93年8 、9 月間某日，在高雄縣市
    某處將上開變造之戶口名簿影本交付甲○○而行使之，以資
    取信，而足生損害於甲○○及戶政機關對於戶政管理之正確
    性。嗣經甲○○至乙○○上開住處追討所欠款項時，發現乙
    ○○家人稱呼乙○○為「宋年發」而非「宋明賢」，經過追
    問，乙○○始將其真實姓名告知，甲○○至此始知受騙。
二、案經甲○○訴由臺灣高雄地方法院檢察署檢察官偵查起訴。
    理  由
一、按被告以外之人於審判外之陳述，雖不符刑事訴訟法第159
    條之1 至第159 條之4 之規定，而經當事人於審判程序同意
    作為證據，法院審酌該言詞陳述或書面陳述作成時之情況，
    認為適當者，亦得為證據；當事人、代理人或辯護人於法院
    調查證據時，知有第159 條第1 項不得為證據之情形，而未
    於言詞辯論終結前聲明異議者，視為有前項之同意，刑事訴
    訟法第159 條之5 定有明文。本件所援引之各項證據（詳後
    述），固有部分屬傳聞證據，然公訴人、被告乙○○及公設
    辯護人於本院調查證據時，均知有前開第159 第1 項不得為
    證據之情形，且於言詞辯論終結前，均未聲明異議，且本院
    審酌該等證據作成時之狀況，並無違法取證之情事，且無不
    宜作為證據之情形，依前開說明，爰認均有證據能力，合先
    敘明。
二、上開變造公文書、偽造有價證券、詐欺犯罪事實，業據被告
    於96年11月13日本院審理時坦承：「我承認，我承認有偽造
    戶口名簿還有2 張宋明賢本票，還有詐欺，我簽那2 張本票
    為了保障我又不能確定能與她在一起，我有騙她感情也有騙
    她錢。」、「（問：宋明賢名義的2 張本票什麼時候開的？
    ）93年8 月6 日在中壢新屋開的，在甲○○租房子的地方簽
    的，2 張是同時寫的，上面的指模是我的指模。身分證號碼
    寫錯她說要保障，所以我就騙她，故意把身分證號碼寫錯，
    寫這2 張本票是要給她保障，我寫完之後就當場交給她。」
    、「（問：本件變造的戶口名簿是什麼時候變造的？）我忘
    記了，是在寫那2 張本票之前，在跟甲○○借錢之前就已經
    變造戶口名簿，是在甲○○認識之前就變造戶口名簿，我與
    甲○○是在91年10月1 日退伍3 個月之後認識她的，變造戶
    口名簿是在退伍之後10幾天變造的，在美濃家裡變造的，那
    時候戶口名簿的名字是宋年發，我改名為宋明賢，還寫上高
    雄縣警察局巡官，我是將原來的影印，從電腦剪字下來貼上
    去再影印一遍。」等語在卷（見本院卷第28頁正面、第31頁
    正面）。並經證人即告訴人甲○○於偵查中證述：與被告是
    透過網路認識，被告自稱是警察，認識後沒多久被告就向伊
    借錢，所交付的變造的戶口名簿是影本，被告以「宋明賢」
    名義簽發本票作為擔保等語（參見95年度他字第10124 號卷
    第14頁），及於97年1 月8 日本院審理中證稱：一開始是跟
    被告是在網路聊天室認識的，總共借被告23萬元，都是1 萬
    、2 萬、3 萬這樣拿的，被告在第一次見面之後沒多久就開
    始借錢，被告說他投資電動玩具之類的東西需要錢，錢都是
    見面的時候拿的，有時候是拿到高雄給被告，有時候是被告
    到伊臺中住處或是中壢伊當保姆的地方拿，沒有收被告利息
    ，會借錢給被告有一部份原因是認為被告是警察，警察應該
    不會騙人，最後一次借是在被告爺爺過世的時候被告說爺爺
    過世沒有錢，本票是被告說向伊借這麼多錢，自己簽發要給
    伊保障，本票上面寫宋明賢的時候還不知道被告不叫宋明賢
    ，也沒有對過被告的身分證，變造的戶口名簿影本是被告給
    的，在23萬元借給被告之後給的，因為伊向被告要求要知道
    被告資料正不正確，是交付本票之後隔幾個禮拜到1 個月之
    間交付戶口名簿影本的（參見本院卷第52頁正面至第54 頁
    正面、第56頁正面）等語明確，且有告訴人提出之如附表編
    號一、二所示之本票影本2 張、變造之戶口名簿影本1 份附
    卷可佐。再被告在上述與告訴人交往期間，真名為宋年發，
    並非宋明賢，及前開告訴人提出之變造戶口名簿影本所載被
    告姓名年籍資料與事實有出入，曾經遭到變造等事實，也有
    高雄縣美濃鎮戶政事務所96年7 月24日美鎮戶字第09600020
    11號函檢附之被告全戶戶籍謄本、檢察官線上查詢個人姓名
    ／原姓名更改資料查詢結果報表各1 份等件在卷可資佐證。
三、被告雖以：告訴人住在伊家約有1 年多，所提出之變造戶口
    名簿謄本影本不是伊交付的，是放在房間被告訴人自己拿走
    的，未曾向告訴人聲稱在作巡官，是向告訴人說在作送貨工
    作等語置辯。惟所謂同住1 年多此節，已為告訴人所堅決否
    認，被告又迄未能舉證以實其說，所辯未曾向告訴人佯稱身
    分為高雄縣警察局巡官此節，亦與卷附之變造戶口名簿影本
    此一客觀事證相違，顯均為臨訟編撰試圖解免刑責之飾詞，
    不能採信。綜上所述，本件事證明確，被告偽造有價證券、
    詐欺、行使變造公文書等犯行事證均臻明確，可以認定，應
    予以依法論科。
三、論罪科刑及沒收：
  (一)被告行為後，刑法部分條文業於94年2 月2 日修正公布，自
    95年7 月1 日施行，依修正後刑法第2 條第1 項規定，行為
    後法律有變更者，適用行為時之法律，但行為後之法律有利
    於行為人者，適用最有利於行為人之法律，茲比較新舊法如
    下：
  1.被告行為後，修正後之刑法已刪除第56條關於連續犯之規定
    。而本件被告先後多次詐欺取財之犯行，核係基於概括犯意
    反覆為之（詳下述），依修正前刑法第56條連續犯之規定，
    應論以一罪，並加重其刑；而修正後之刑法既已刪除連續犯
    之規定，則所犯各罪，應依數罪併罰之規定分論併罰。比較
    新舊法之規定，此部分以行為時之舊法較有利於被告。
  2.本件被告所犯詐欺取財及偽造有價證券2 罪間具方法結果之
    牽連犯關係（詳後述），依修正前即行為時之規定，應從一
    重之偽造有價證券罪處斷；惟若依修正後之刑法既已刪除牽
    連犯之規定，則所犯上述2 罪應依數罪併罰之規定分論併罰
    。比較新舊法之規定，修正後之規定並非較有利於被告，依
    刑法第2 條第1 項，應適用行為時之法律，即適用修正前刑
    法第55條牽連犯之規定，從一重之偽造有價證券罪處斷，較
    有利於被告。
  3.法定刑中罰金刑部分：刑法第33條第5 款修正後規定「罰金
    ：新臺幣一千元以上，以百元計算之」，與修正前規定「罰
    金：（銀元）一元以上」不同。以修正前刑法較有利於被告
    。
  4.罰金刑之加重減輕：罰金刑之加重，依修正後刑法第67條規
    定，其最高度及最低度同加重之，較修正前刑法第68條所定
    ，僅加重其最高度，不利於被告。而罰金刑之減輕，依修正
    後刑法第67條規定，其最高度及最低度同減輕之，較修正前
    刑法第68條所定，僅減輕其最高度，有利於被告。
  5.數罪併罰之比較：依修正後刑法第51條第5 款規定「宣告多
    數有期徒刑者，於各刑中之最長期以上，各刑合併之刑期以
    下，定其刑期。但不得逾三十年。」，與修正前刑法第51條
    第5 款規定「宣告多數有期徒刑者，於各刑中之最長期以上
    ，各刑合併之刑期以下，定其刑期。但不得逾二十年。」規
    定不同，較不利於被告。
  6.綜據上述，經綜合上述全部罪刑比較結果，被告行為後之法
    律除罰金刑減輕部分外，均於被告較為不利，故本件綜合比
    較上開法律變更情形，應依刑法第2 條第1 項前段規定，一
    體適用修正前刑法之相關規定，合先敘明。
  (二)核被告所為，係犯刑法第216 條、第211 條之行使變造公文
    書罪、第201 條第1 項之偽造有價證券罪、第339 條第1項
    之詐欺取財罪。公訴人雖漏未引用行使變造公文書條文，惟
    於事實欄已明確記載被告以前開方法變造戶口名簿影本後，
    並交付予甲○○而行使而生損害甲○○及戶政機關對於戶政
    管理之正確性之事實，本院自應予以審理；被告詐欺取財之
    犯行，係始自92年2 月間某日起，迄93年8 月6 日之前某日
    為止此情，已分據被告、告訴人在本院審理中陳述甚明，公
    訴人於起訴書犯罪事實欄記載被告詐欺犯行始於93年2 月間
    ，顯屬誤載；又被告以「宋明賢」名義簽發如附表編號一、
    二所示本票，乃為交付告訴人作為前揭積欠之23萬元款項擔
    保之用，已如前述，故綜觀全案事證意旨推求被告真意可知
    ，被告在上開2 張本票（受款）指定人欄簽寫「宋明賢」並
    按捺指印，應為完成如附表編號一、二所示本票之發票行為
    ，而非指定「宋明賢」為該2 張本票之（受款）指定人，故
    上述被告所書「宋明賢」，性質應為署名，均先此敘明。被
    告偽造「宋明賢」署名指印之行為，係偽造有價證券之部分
    行為；而變造公文書、行使偽造有價證券之低度行為，復分
    別為行使變造公文書、偽造有價證券之高度行為所吸收，均
    不另論罪。再按同時偽造同一被害人之多張本票時，其被害
    法益仍僅一個，不能以其偽造之本票張數，計算其法益。此
    與同時偽造不同被害人之本票時，因有侵害數個人法益，係
    一行為觸犯數罪名者迴異（最高法院73年度台上字第3629號
    判例參照）。是被告於93年8 月6 日，同時地接續偽造「宋
    明賢」名義如附表編號一、二所示之本票2 張，均係於密接
    之時間、地點反覆2 次偽造「宋明賢」為發票人之行為，依
    前開判例意旨，顯係基於接續之犯意為之，應均屬接續犯，
    屬實質上一罪。被告先後多次詐欺取財之犯行，時間緊接，
    方法相同，且皆觸犯構成要件相同之罪名，顯係基於概括犯
    意為之，應依修正前刑法第56條之規定，論以連續詐欺取財
    罪，並加重其刑。又偽造如附表編號一、二所示「宋明賢」
    為發票人之本票，並據以行使等行為，係基於避免先前連續
    詐欺取財犯行敗露，用以擔保積欠告訴人總計23萬元款項清
    償之目的，是其所犯上開偽造有價證券、連續詐欺取財罪名
    有方法目的之牽連關係，應依修正前刑法第55條後段之規定
    ，從一重之偽造有價證券罪處斷。所犯行使變造公文書、偽
    造有價證券2 罪間，犯意各別，所犯構成要件有異，應予以
    分論併罰。
  (三)爰審酌被告雖無前科，素行良好，有臺灣高等法院被告前案
    紀錄表在卷可參，但正值青壯之年，竟不思奮發向上，為圖
    一己私利，虛捏「宋明賢」此一虛假身分與告訴人交往，進
    而連續騙取告訴人金錢達23萬元；為掩飾詐欺犯行，更不惜
    簽發「宋明賢」名義之偽造本票，造成票據市場流通秩序破
    壞之危險；甚而行使變造之戶口名簿，嚴重危害於戶口名簿
    此一公文書之公共信用；詐騙之後迄今3 年有餘，未曾償還
    告訴人分文欠款；對於全部犯行並未坦承，難認被告有何真
    誠悔過之心等節，分別量處如主文所示之刑。附表編號一、
    二所示之本票，係屬偽造，不問屬於犯人與否，均應依刑法
    第205 條之規定在偽造有價證券罪刑項下宣告沒收（因已沒
    收此部分偽造之有價證券，故其上發票人欄及（受款）指定
    人欄上，偽造之「宋明賢」之署名及指印；及在票面金額欄
    偽造之「宋明賢」指印即不再贅予沒收）。前開變造之戶口
    名簿影本，雖係被告供犯罪所用之物，惟已交付告訴人歸告
    訴人所有，依刑法第38條第3 項規定，自不在宣告沒收之列
    ，附此敘明。
  (四)又被告犯前開行使變造公文書罪時間係在96年4 月24日之前
    ，合於減刑條件，爰依中華民國九十六年罪犯減刑條例第2
    條第1 項第3 款、第7 條、第11條之規定，諭知其宣告刑及
    減得之刑，並與所犯偽造有價證券罪定其應執行刑。
據上論斷，應依刑事訴訟法第299 條第1 項前段，刑法第2 條第
1 項前段、第201 條第1 項、第216 條、第211條、第339 條第1
項、第205 條，修正前刑法第33條第5 款、第68條、第55條後段
、第56條、第51條第5 款，刑法施行法第1 條之1 ，中華民國九
十六年罪犯減刑條例第2 條第1 項第3 款、第7 條、第11條，判
決如主文。
本案經檢察官王邦安到庭執行職務
中    華    民    國    97    年    1     月    22    日
                    刑事第六庭  審判長法  官  曾逸誠
                                      法  官  王  琁
                                      法  官  陳思睿
以上正本證明與原本無異。
如不服本判決應於收受本判決後10日內向本院提出上訴書狀，並
應敘述具體理由，如未敘述上訴理由者，應於上訴期間屆滿後20
日內補提理由書狀於本院（均須按他造當事人之人數附繕本）「
切勿逕送上級法院」。
中    華    民    國    97    年    1     月    22    日
                                       書記官  何慧娟
附表
┌──┬─────┬───────┬──────┬─────┬────────┐
│編號│本票之票號│發票人        │面額(新台幣)│（付款）指│偽造之署名、指印│
│    │          │發票日        │            │定人      │                │
├──┼─────┼───────┼──────┼─────┼────────┤
│    │本票      │ 宋明賢       │ 10萬元     │ 宋明賢   │於發票人欄、（受│
│一  │CH426777  │93年8 月6 日  │            │          │款）指定人欄下偽│
│    │          │              │            │          │造「宋明賢」之署│
│    │          │              │            │          │名各1 枚；於票面│
│    │          │              │            │          │金額欄偽造「宋明│
│    │          │              │            │          │賢」指印1枚     │
├──┼─────┼───────┼──────┼─────┼────────┤
│    │本票      │ 宋明賢       │ 13萬元     │ 宋明賢   │於發票人欄、（受│
│二  │CH426778  │93年8 月6 日  │            │          │款）指定人欄下偽│
│    │          │              │            │          │造「宋明賢」之署│
│    │          │              │            │          │名各1 枚；於票面│
│    │          │              │            │          │金額欄偽造「宋明│
│    │          │              │            │          │賢」指印1枚     │
└──┴─────┴───────┴──────┴─────┴────────┘
附錄本案判決論罪科刑法條：
中華民國刑法第201條
（有價證券之偽造變造與行使罪）
意圖供行使之用，而偽造、變造公債票、公司股票或其他有價證
券者，處3 年以上10年以下有期徒刑，得併科3 千元以下罰金。
行使偽造、變造之公債票、公司股票或其他有價證券，或意圖供
行使之用，而收集或交付於人者，處1 年以上7 年以下有期徒刑
，得併科3 千元以下罰金。
中華民國刑法第211條
（偽造變造公文書罪）
偽造、變造公文書，足以生損害於公眾或他人者，處 1 年以上
7 年以下有期徒刑。
中華民國刑法第216條
（行使偽造變造或登載不實之文書罪）
行使第 210 條至第 215 條之文書者，依偽造、變造文書或登載
不實事項或使登載不實事項之規定處斷。
中華民國刑法第339條
（普通詐欺罪）
意圖為自己或第三人不法之所有，以詐術使人將本人或第三人之
物交付者，處5 年以下有期徒刑、拘役或科或併科1 千元以下罰
金。
以前項方法得財產上不法之利益或使第三人得之者，亦同。
前二項之未遂犯罰之。


司法院資訊處製作；財團法人民間司法改革基金會備份。
